臺北高等行政法院判決
　　　　　　　　　　　　　　　　　　 93年度訴字第03608號
　　　　　　　　　　　　　　　.
原　　　告　偉泰實業股份有限公司
代　表　人　甲○董事長）住同.
訴訟代理人　蔡進良律師
被　　　告　台北縣政府
代　表　人　乙○○代理縣長）.
訴訟代理人　廖學興律師
複 代理 人　林倖如律師
　　　　　　李開台律師
上列當事人間因損失補償事件，原告不服內政部中華民國93年10
月7日台內訴字第0930006661號訴願決定，提起行政訴訟。本院
判決如下：
　　主  文
原告之訴駁回。
訴訟費用由原告負擔。
　　事  實
一、事實概要：
  　本案工程位於台北縣新莊市○○段248、249、250、251、25
    2地號5筆土地，原係領有83莊建字第004號建造工程，於民
    國（下同）84年1月動工，現場進度已施作連續壁及地下室
    開挖支撐（地下3層），據原告稱該支撐材料係其所有。後
    起造人日中建設股份有限公司（下稱日中公司）因財務問題
    ，本案於84年7月3日遭台灣板橋地方法院查封，後於87年間
    由昱荃建設股份有限公司（下稱昱荃公司）接手，並重新取
    得87莊建字第881號建築執照，於88年6月24日申報開工。據
    新莊市立基里里長90年7月7日陳情稱，本工程自84年開挖後
    迄今曠廢6年有餘。被告於90年8月17日會同大地技師、結構
    技師、建築師等公會、監造人、新莊市公所及該里等人員會
    勘，其結論為：「本案地下室開挖閒置已久，基地積水甚深
    ，短期若無法施工就公共衛生或避免潛在危險應立即回填，
    以確保鄰房安全。」因本案違反建築法第58條第1項第5款規
    定，依行政執行法第29條及第39條規定辦理回填作業。90年
    10月18日辦理土石方回填前置作業現場會勘，債權銀行中央
    信託局當場表示異議，並拒絕簽名，原告則於90年10月9日
    函稱「該支撐材料係其公司所有，其損失得負法律責任及賠
    償之責」。被告於90年10月30日召開會議，於會議結論要求
    原告倘願無償辦理土石方回填作業，請於90年11月20日前提
    報施工計畫書報府憑辦，逾期未提報，視為同意該府所作土
    石方回填作業之行政處分，被告並於90年11月13日以北府工
    施字第414132號函送會議紀錄予原告。原告於90年11月13日
    回函稱，無法無償代行處理。本案後於90年12月26日回填土
    石方完成。原告於91年4月26日請求特別損失補償新台幣（
    下同）15,277,480元，經被告以91年5月28日北府工施字第
    0910207434號函駁，原告提起行政訴訟，案經本院於92年6
    月10日以91年度訴字第2120號判決：「原告之訴駁回。」原
    告除向最高行政法院提出抗告外，於92年8月26日（被告收
    文日期）提起訴願。案經被告檢卷答辯，內政部審認本案代
    履行之對象為起造人或承造人，並非原告。而有關行政執行
    法之「代履行」為行政事實行為，並非行政處分，其因「代
    履行」所生之爭執，並不得提起訴願。本件訴願為不合法，
    應不予受理，乃於92年10月22日以台內訴字第0920007083號
    決定：「訴願不受理」，原告提起行政訴訟，案經本院92年
    度訴字第5607號判決：「訴願決定撤銷」，而經內政部93年
    10月7日台內訴字第0930006661號訴願決定駁回，原告不服
    ，遂向本院提起行政訴訟。
二、兩造聲明：
　(一)原告聲明求為判決：
    1.訴願決定及原處分均撤銷。
    2.被告應作成補償原告15,277,480元之決定。
    3.被告應給付原告前項聲明之金額暨起訴狀繕本送達之翌日
      起至清償日止按年息百分之五計算之利息。
    4.訴訟費用由被告負擔。
　(二)被告聲明求為判決：
    原告之訴駁回，訴訟費用由原告負擔。
三、兩造之爭點：被告實施即時強制辦理土石方回填，致原告財
    產遭受特別損失，是否係可歸責於原告之事由
　(一)原告主張之理由：
    1.適用程序上有關事項-訴訟種類：
      (1)按「人民因中央或地方機關之違法行政處分，認為損害
        其權利或法律上之利益，經依訴願法提起訴願而不服其
        決定，或提起訴願逾3個月不為決定，或延長訴願決定
        期間逾2個月不為決定者，得向高等行政法院提起撤銷
        訴訟。」行政訴訟法第4條第1項定有明文。再者，「人
        民因中央或地方機關對其依法申請之案件，予以駁回，
        認為其權利或法律上利益受違法損害，經依訴願程序後
        ，得向高等行政法院提起請求該機關應為行政處分或應
        為特定內容之行政處分之訴訟。」行政訴訟法第5條第2
        項亦有明文規定。又依同法第8條第1項前段規定，人民
        與中央或地方機關因公法上原因發生財產上之給付，得
        提起給付訴訟；且依同條第2項規定，此項給付訴訟之
        裁判，以行政處分應否撤銷為據者，應於依第4條第1項
        提起撤銷訴訟時，併為請求。
      (2)原告因被告系爭強制作用造成原告財產之特別犧牲，請
        求金錢上之損失補償，核屬行政訴訟法第8條第1項前段
        規定之「因公法上原因發生財產上給付」，依法本得提
        起一般給付訴訟，惟或因行政執行法第41條第3項規定
        之緣故，以致此項請求經執行機關否准決定者，或有主
        張應依訴願法第1條第1項規定（按一說為類推適用第2
        條）以及行政訴訟法第5條第2項規定，提起課予義務訴
        訟（拒絕申請之訴）。然則，對原告而言，獲得金錢上
        損失補償為其終局目的，僅訴請鈞院課予被告作成特定
        內容之補償決定（處分），即使有理由，亦未必能滿足
        本訴終局目的，是就訴訟程序，爰併提起「拒絕申請之
        訴」（行政訴訟法第5條第2項）及一般給付之訴（行政
        訴訟法第8條第1項前段）；至於同法第4條第1項所定撤
        銷訴訟，與同法第5條第2項所定拒絕申請之訴，是否併
        為請求，容有不同見解，惟就本案而論，考量同法前揭
        第8條第2項規定之適用，故一併訴請撤銷如第1項訴之
        聲明。
    2.被告所為系爭強制回填行為，核其性質為即時強制，而非
      一般行政強制執行；原告因即時強制而受特別損失，且非
      因可歸責於己之事由所致：
      (1)系爭強制回填行為法律性質為即時強制：
        按「行政機關為阻止犯罪、危害之發生或避免急迫危
          險，而有即時處置之必要時，得為即時強制。」「人
          民因執行機關依法實施即時強制，致其生命、身體或
          財產遭受特別損失時，得請求補償。」分別為行政執
          行法第36條第1項及第41條第1項前段所明定。即時強
          制相對於一般行政強制執行，其特徵即在於非以行政
          處分存在及程序上告戒為前提，且具有即時性。
        被告所屬工務局於90年8月17日派員至系爭工地現址
          會勘，作成「本案地下室開挖閒置已久，基地積水甚
          深，短期若無法施工，就公共衛生或避免潛在危險應
          立即回填，以確保鄰房安全。」之結論，有當日會議
          紀錄可稽；原處分不僅引用之，亦援引行政執行法第
          36條第1項、第39條作為依據，被告之強制回填行為
          ，應屬「即時強制」性質。至於即時強制並不排除以
          代履行之方式為之，不僅為學理所是認，鈞院92年度
          訴字第5607號判決亦指述甚明，故不能以即時強制之
          強制方法於行政執行法未明定代履行方式，即倒果為
          因論斷以代履行方式為之者即非即時強制，並經內政
          部93年10月7日訴願決定所是認。
      (2)原告因上開即時強制而受特別損失，非因可歸責於己之
        事由所致：
        系爭工地開挖係日中公司所為，原告僅係為其架設支
          撐鋼材以便其施作相關工程之承商，日中公司因財務
          問題以致該項建築工程無法續行而停工，依法若有回
          填之必要及法律義務，當係由其承擔，原告本無此項
          回填之法律上義務。惟原告為減少所受損害，仍於系
          爭工地停工後85年8月間委請土木技師擬定回填及拆
          除支撐鋼材施工計畫，並已報經被告同意，事後被告
          因附近居民心理上有安全疑慮，而未有實據之情況下
          ，示令原告暫緩施行。自此以還，又經起造人昱荃公
          司、承造人江衡營造有限公司接手系爭工地之建築，
          不意未幾又停工，而致工地工程停頓，以致發生如被
          告90年8月17日會勘結論之公共衛生或安全上潛在危
          險應立即回填之情狀。此等「應立即回填」之危險情
          狀，係由原告所造成的嗎？如何得謂原告對此有「可
          歸責之事由」？
        內政部93年10月7日之訴願決定不僅部分與事實不符
          ，亦曲解行政執行法第41條第1項但書所謂「可歸責
          於該人民之事由」之原意。蓋(1)原告因被告強制「回
          填」行為導致所有支撐鋼材被埋藏而無法取回之損失
          ，其原因係被告認定已有急迫危險或為阻止危害之發
          生而有即時處置之必要，而此情狀之發生，並非原告
          有可歸責之事由。(2)況且，被告係於90年11月12日無
          法律依據地函令原告「倘於評估後願無償辦理土石方
          回填作業，請於90年11月20日前提報施工計畫報府憑
          辦，逾期仍未提報，視為同意本府所作土石方回填作
          業之行政處分」，原告有何法律上義務必須「無償辦
          理土石方回填作業」？原告之前願意承擔，亦因被告
          欠缺行政擔當並示意「暫緩」而作罷，但並不表示原
          告即有此法律上義務，於今能力不足，故不願為之。
          至於拆除鋼材乙事，原告已先後表示願全力配合，且
          已擬定具體計畫，被告未審即謂可行性及安全性「有
          待商榷」而置之不理，突顯被告因已找到第三人（承
          業營造）願意無償回填之後，即不顧原告權益之心態
          ，如此本已有違法之處（行政執行法第3條參照）；
          縱不論此違法，何又反指原告所有鋼材被埋受有特別
          損失，係可歸責於己之事由？
    3.縱認系爭強制回填行為係屬一般行政強制執行程序之代履
      行行為，而無行政執行法第41條第1項之適用。惟參照司
      法院釋字第336、400、440號等解釋意旨，原告因執行機
      關代履行行為而生之損害，仍得依「特別犧牲理論」作為
      請求損失補償之法理基礎。
    4.綜上所述，被告所為之拒絕補償處分及訴願決定，難謂無
      法律上瑕疵，請判決如原告訴之聲明云云。
　(二)被告主張之理由：
    1.原告應不得依行政訴訟法第8條第1項之規定請求被告給付
      價金：
      (1)按「一般給付訴訟，相對於其他訴訟類型，特別是以『
        行政處分』為中心之撤銷訴訟及課予義務訴訟，具有『
        備位』性質，從而若其他訴訟類型得以提供人民權利救
        濟時，即無許其提起一般給付訴訟之餘地。再就立法意
        旨觀之，若許原告逕行提起一般給付訴訟，則無異免除
        行政處分合法性須遵守之訴願前置主義，而使原本可提
        起撤銷訴訟或課予義務訴訟之事件，皆將遁入一般給付
        訴訟領域。當事人亦可能藉由提起一般給付訴訟來規避
        課予義務訴訟較多之訴訟要件。因此，欲提起一般給付
        訴訟，須以該訴訟得『直接』行使給付請求權者為限，
        如按其所依據實體法上之規定，尚須先經行政機關核定
        其給付請求權者，則於提起一般給付訴訟之前，應先提
        起課予義務訴訟，請求行政機關作成該特定之行政處分
        。」鈞院91年度訴字第2120號判決已明確載明。
  　　(2)欲提起一般給付訴訟，須以該訴訟得「直接」行使給付
        請求權者為限，原告前亦因直接提起給付訴訟，經鈞院
        以91年度訴字第2120號判決駁回其訴。本件縱認原告主
        張請求損失補償為有理由，惟依行政執行法第41條第3
        項規定，對於執行機關所為損失補償之決定不服者，得
        依法提起訴願及行政訴訟，顯非得「直接」行使給付請
        求權之情形，自不得依行政訴訟法第8條之規定提起給
        付訴訟。
  　　(3)本件縱認原告主張為有理由，原告亦僅能請求被告「作
        成應予補償之決定」，而非依行政訴訟法第8條之規定
        ，逕請求被告給付一定金額。
    2.本件並無行政執行法第41條第1項之適用：
      (1)「建築物在施工中，直轄市、縣（市）（局）主管建築
        機關認有必要時，得隨時加以勘驗，發現左列情形之一
        者，應以書面通知承造人或起造人或監造人，勒令停工
        或修改；必要時，得強制拆除：．．．5、妨礙公共衛
        生者。」「依法令或本於法令之行政處分，負有行為或
        不行為義務，經處分書或另以書面限定相當期間履行，
        逾期仍不履行者，由執行機關依間接強制或直接強制方
        法執行之。」「前條所稱之間接強制方法如下：1、代
        履行。2、怠金。」建築法第58條第1項第5款、行政執
        行法第27條及第28條分別著有明文。
  　　(2)本件緣起87莊建字第881號建照工程，自84年開挖後即
        已曠廢，經被告於90年8月17日會同大地技師、結構技
        師、建築師等公會、監造人、新莊市公所及該里等人員
        前往會勘，其結論為：「本案地下室開挖閒置已久，基
        地積水甚深，短期若無法施工就公共衛生或避免潛在危
        險應立即回填，以確保鄰房安全。」，被告乃要求系爭
        工地應予回填，惟因本件起、承造人執業處所不明，被
        告乃依行政程序法第78條、80條及82條規定辦理公示送
        達完成法定程序後，逕行辦理回填土石方以維公益。
    　(3)依建築法第58條，土石方回填應由原承造人或起造人為
        之，惟因本件承造人、起造人所在不明無法通知，被告
        乃於完成公示送達後逕行辦理土石方回填，被告係因原
        起造人、承造人依法令應為之行為不履行而代其履行，
        應屬間接強制方法中之代履行，而非即時強制。
　　　(4)被告進行土石方回填，係依據建築法第58條第5款作成
        行政處分，其執行方式則係依行政執行法第27條、第28
        條以代履行之方式為之，非屬即時強制，自無行政執行
        法第41條之適用，原告依行政執行法第41條之規定請求
        損失補償，自無理由。
    3.原告所主張之損失並非被告所為回填土石方處分所致：
      (1)依行政執行法第41條之規定，人民「因」執行機關依法
        實施即時強制，「致」其生命、身體或財產遭受特別損
        失時，得請求補償。但因可歸責於該人民之事由者，不
        在此限。是以必須人民所受之損失，與執行機關實施即
  　　　時強制之行為間，有其因果關係始得請求損失補償。
  　　(2)被告經公告完成法定程序辦理土石方回填，俟經中央信
        託局表示異議，原告亦於90年10月9日以偉字第003號
        函表示「該停工基地之地下室內之支撐材料，全部屬偉
        泰實業股份有限公司所有。」、「其損失得負其法律責
        任及賠償責任」云云，被告遂於90年10月30日召開「中
        央信託局函請給予合理期限以評估代位起造人維護87莊
        建字第881號建照工程鄰近居民公共安全與衛生之利弊
        乙案會議」，於會議結論中請原告倘願無償辦理土石方
        回填作業，則請於90年11月20日前提報施工計畫書報府
        憑辦，逾期未提報，視為同意被告所作土石方回填作業
        之行政處分，被告並於90年11月12日以90北府工施字第
        414132號函檢送該會議紀錄在案。原告於90年11月13日
        以偉字第009號函表示「實無能力接受貴局之建議，
        無償代行處理」，並遲至90年11月20日止，仍未見原告
        提報施工計畫書。
  　　(3)被告已提供原告取回鋼支撐材料之機會，惟因原告無能
        力處理而無法逕行取回，而非被告不予原告取回之機會
        ，若如原告所主張其受有支撐材料無法取回之損害，亦
        非因被告將系爭工地回填，而係由於原告無能力取回所
        致，可由原告實際上在可能之範圍內確有取回部分支撐
        材料可證。
  　　(4)縱如原告主張其受有支撐材料無法取回之損失，該損失
        亦係因原告實際上無能力取回所致，與被告所進行土石
        方回填之行政處分並無因果關係，原告自不得依行政執
        行法第41條之規定向被告請求損失補償。
    4.原告主張縱認系爭強制回填行為之性質為一般強制執行，
      申請人亦非不得依「特別犧牲」之法理，請求補償，並引
  　　用司法院釋字第336、400、440等號解釋之意旨。惟查，
      法理及大法官會議解釋，實務上均非請求權之依據，且前
      述大法官會議解釋之意旨，亦均提及「依法」應予以補償
      ，原告如主張本件係受有「特別犧牲」而應予補償，亦應
      具體提出所依據之法律規定始得為之。
    5.原告主張因被告辦理回填，致原告所有支撐鋼材被埋藏而
      難以回復，所受損害合計15,277,480元云云，惟查原告90
      年11月13日偉字第009號函係原告製作之私文書，被告
      否認其真正，縱認其形式上真正，惟原告所列之內容亦無
      法證明其所受損害，自不足採。
    6.綜上所述，請判決如被告答辯之聲明等語。
　　理  由
一、按「人民因執行機關依法實施即時強制，致其生命、身體或
    財產遭受特別損失時，得請求補償。但因可歸責於該人民之
    事由者，不在此限。前項損失補償，應以金錢為之，並以補
    償實際所受之特別損失為限。對於執行機關所為損失補償之
    決定不服者，得依法提起訴願及行政訴訟。損失補償，應於
    知有損失後，2年內向執行機關請求之。但自損失發生後，
    經過5年者，不得為之。」行政執行法第41條定有明文。而
    前開所謂「即時強制」所採取之手段及方式並未排除行政機
    關以「代履行」之方式為之，是所必然，則被告機關主張其
    係因原起造人、承造人依法令應為之行為不履行而代其履行
    ，應屬間接強制方法中之代履行，而非即時強制云云，自非
    可採，合先敘明。
二、經查，本件前係由原告與日中公司就新泰大郡工程地下室安
    全措施部分訂定承攬工程合約，依卷附原告所提之前開工程
    合約書第二條第1項規定，原告負責該工程「有關之一切人
    工材、運輸機具、安全、保險費、薪資、管理等及因上述所
    生之一切費用。第十五條規定，如因任何一方不履行本合約
    或上列各項條文時，隨時可終止本合約，並賠償對方之損失
    。嗣因起造人即日中公司因財務問題，該工地於84年7月3日
    遭台灣板橋地方法院查封，致日中公司未能履約，原告本應
    依上開合約之規定終止合約，取回上述鋼材並向日中公求償
    。原告竟怠而不為，後於87年間由昱荃公司接手，並重新取
    得87莊建字第881號建築執照，以江衡營造有限公司 (下稱
    江衡公司)為承造人，於88年6月24日申報開工。後於87年間
    據新莊市立基里里長90年7月7日陳情稱，本案工程自84年開
    挖後迄今曠廢6年有餘。被告於90年8月17日會同大地技師、
    結構技師、建築師等公會、監造人、新莊市公所及該里等人
    員會勘，其結論為：「本案地下室開挖閒置已久，基地積水
    甚深，短期若無法施工就公共衛生或避免潛在危險應立即回
    填，以確保鄰房安全。」足見昱荃公司與江衡公司實際上亦
    未施工，則原告既稱並未與昱荃或江衡公司訂約，竟自84年
    7月間日中公司違約後至90年7月間，長達6年之間任由權利
    睡眠，既未依約向日中公司求償，亦不自力救濟取回鋼材或
    依被告機關之規定辦理先無償回填取回鋼材 (回填費用可向
    日中等公司求償)，乃任令損害擴大，實難謂無可歸責之處
    。
三、再者，因本案違反建築法第58條第1項第5款規定，被告依行
    政執行法第29條及第39條規定辦理回填作業。90年10月18
    日辦理土石方回填前置作業現場會勘，債權銀行中央信託局
    當場表示異議，並拒絕簽名。原告則於90年10月9日函稱「
    該支撐材料係其公司所有，其損失得負法律責任及賠償之責
    。」被告於90年10月30日召開會議，於會議結論要求原告倘
    願無償辦理土石方回填作業，請於90年11月20日前提報施工
    計畫書報被告憑辦，逾期未提報，視為同意被告所作土石方
    回填作業之行政處分，被告並於90年11月13日以北府工施字
    第414132號函送會議紀錄予原告。原告於90年11月13日回函
    稱，無法無償代行處理。而本案被告因對起造人昱荃公司所
    申請在台北縣新莊市工地開挖面積30000平方公尺，深度9公
    尺，四週連續壁已完成並有鋼樑支撐之地下室，經84年開挖
    迄今多年，為免發生危險，雖通知起造人及承造人及原告等
    利害關係人應回填該地下室，均未獲回應。而因原告不向日
    中甚或江衡、昱荃等公司求償，仍執意要求被告負擔法律責
    任及賠償，被告基於公共安全及利益之考量，不得已在未待
    原告將地下室支撐之鋼材取回，而實施回填工作，縱因被告
    公權力之介入肇致原告之損失，實非可歸責於被告。原告主
    張被告應就其即時強制，致使原告財產遭受特別損失，依行
    政執行法第41條第1項規定，請求被告應補償原告特別損失
    補償15,277,480元，經被告以91年5月28日北府工施字第091
    0207434號函駁略以：「4、按本府爰依行政執行法規定辦理
    土石方回填，乃基於主管建築機關維護公共安全與公共衛生
    不可怠忽之權責，亦符合公益價值應凌駕於私權之原則，尚
    無違反行政程序法第7條（比例性原則）．．．之規定。又
    貴公司．．．聲明異議時，本府除了立即暫停回填土石方外
    ，並召開會議協商給予貴公司陳述意見及辦理土石方回填作
    業以減少損失之機會，符合行政程序法第9條．．．之規定
    ，惟貴公司僅願無償提供機具及工人襄助本府，至其拆除鋼
    支撐可行性及安全性，並未交由具該項學識及經驗之專家或
    機關團體認定之，且貴公司於90年12月6日來府協商時亦對
    此表示無法配合辦理，又不願承擔拆除支撐可能發生事故之
    風險，本府當不宜斷然依貴公司所陳進行拆除鋼支撐作業，
    且有損害權益乙節，係屬渠等與起造人承造人之私權關係，
    應另循司法途徑主張之，是以本府依行政執行法施行細則第
    41條．．．之規定，駁回貴公司之特別損失補償請求。」，
    此乃被告基於主管建築機關維護公共安全與公共衛生不可怠
    忽之權責，並考量公益價值應凌駕於私權之原則而為之決定
    ，且因原告僅願無償提供機具及工人襄助被告，至其拆除鋼
    支撐可行性及安全性，並未交由具該項學識及經驗之專家或
    機關團體認定之，且於90年12月6日協商時亦對此表示無法
    配合辦理，又不願承擔拆除支撐可能發生事故之風險，被告
    自無法依原告所陳進行拆除鋼支撐作業，是本案執行機關已
    給予原告自行拆除機會，原告既不願無償拆除支撐鋼材，被
    告依法實施即時強制辦理土石方回填，縱致原告財產遭受特
    別損失，亦係因日中、昱荃、江衡等公司之違約行為及原告
    怠為取回鋼材所肇致，自不得依行政執行法第41條之規定向
    被告請求補償。被告上開核駁之處分於法並無不合，訴願決
    定予以維持，亦稱妥適。原告徒執前詞，聲請撤銷並請求補
    償15,277,480元及法定遲延利息，為無理由，應予駁回。
三、兩造其餘攻擊防禦方法均與本件判決結果不生影響，故不逐
    一論述，併此敘明。
據上論結，本件原告之訴為無理由，爰依行政訴訟法第98條第3
項前段，判決如主文。
中    華    民    國    94    年    11    月    23    日
                         第二庭審判長法  官　鄭忠仁
                                     法  官　林育如
                                     法  官　陳秀
上為正本係照原本作成。
如不服本判決，應於送達後20日內，向本院提出上訴狀並表明上
訴理由，如於本判決宣示後送達前提起上訴者，應於判決送達後
20日內補提上訴理由書（須按他造人數附繕本）。
中    華    民    國    94    年    11    月    23    日
                                     書記官　簡信滇
